【裁判字號】    95,抗,913
【裁判日期】    951117
【裁判案由】    聲明異議
【裁判全文】
臺灣高等法院刑事裁定                   95年度抗字第913號
  抗  告  人
  即受刑人    乙○○
                        號
                        （現於臺灣雲林第二監獄執行中）
  抗告人即
  聲明異議人  甲○○○
                        號
上列抗告人因受刑人經撤銷假釋案件，不服台灣桃園地方法院中
華民國95年10月12日所為駁回聲明異議之裁定（95年度聲字第32
78號），提起抗告，本院裁定如下：
    主  文
抗告駁回。
    理  由
一、本件抗告意旨略以：抗告人即受刑人乙○○前因犯強盜等案
    件，經判處有期徒刑8年確定，於民國（下同）88年4月17日
    入監執行，服刑期間業已改過遷善，悛悔有據並於 92年3月
    26經假釋出獄，嗣於假釋期間另因施用毒品案件，經臺灣桃
    園地方法院 95年度毒聲字第366號裁定送觀察、勒戒，復經
    檢察官認無再犯之虞並為不起訴處分確定，詎檢察官竟以受
    刑人施用毒品未保持善良品行，而依保安處分執行法第74條
    之2第1款、第2款、第74條之3等規定，撤銷受刑人之假釋處
    分，然施用毒品者，係具有「病患性犯人」之特質，有關之
    強制戒治本質上係治療，而非刑罰，實非得據以撤銷假釋之
    理由，且受刑人前所犯者係強盜罪與嗣後所涉之施用毒品罪
    間之罪質全然不同，施用毒品所應受矯治之刑罰或戒治，既
    已依法執行及治療，客觀上受刑人要無危害社會之行為及犯
    罪意圖可言，檢察官竟不先行採行上開法規所定「警告」及
    「告誡」等方式，遽以侵害人民權益最烈之撤銷假釋處分，
    顯已違反法律比例原則。抗告人因而對該撤銷假釋之處分聲
    明異議，原審竟未詳加調查即裁定駁回抗告人之聲明異議，
    實有未當，為此依法提起抗告，請求撤銷原裁定，准予撤銷
    法務部上開撤銷假釋之處分云云。
二、按受刑人或其法定代理人或配偶以檢察官執行之指揮為不當
    者，得向諭知該裁判之法院聲明異議，又法院應就疑義或異
    議之聲明裁定之，刑事訴訟法第484條、第486條分別定有明
    文。又假釋出獄者，在假釋中付保護管束，於假釋期間內，
    並應遵守保護管束之規定，刑法第 93條第2項、監獄行刑法
    第 82條分別定有明文，而依保安處分執行法第74條之2規定
    ：受保護管束人在保護管束期間內，應遵守左列事項：一、
    保持善良品行，不得與素行不良之人往還。二、服從檢察官
    及執行保護管束者之命令。三、不得對被害人、告訴人或告
    發人尋釁。四、對於身體健康、生活情況及工作環境等，每
    月至少向執行保護管束者報告一次。五、非經執行保護管束
    者許可，不得離開受保護管束地；離開在十日以上時，應經
    檢察官核准。另假釋之撤銷屬刑事裁判執行之一環，為廣義
    之司法行政處分，如有不服，其救濟程序，應依刑事訴訟法
    第 484條之規定，即俟檢察官指揮執行該假釋撤銷後之殘餘
    徒刑時，再由受刑人或其法定代理人或配偶向當初諭知該刑
    事裁判之法院聲明異議，不得提起行政爭訟（參照最高行政
    法院民國 93年2月份庭長法官聯席會議（三）），又依刑事
    訴訟法第 486條規定，此項異議由法院裁定，並未限制法院
    得審查撤銷緩刑處分當否之內容，法院自得就受保護管束人
    是否遵守保護管束之規則，如有違反，情節是否重大等一切
    情事加以審查，以決定是否維持或撤銷、變更其處分，以達
    救濟之目的。
三、查抗告人即受刑人乙○○前因犯強盜等案件，經判處有期徒
    刑8年確定在案，於88年4月17日入監執行，刑期終結日為96
    年2月1日（縮短刑期後刑期終結日為95年11月25日），因執
    行期間有悛悔實據，經報請法務部准許，於 92年3月26日假
    釋出監並付保護管束。嗣抗告人於假釋保護管束期間，竟基
    於概括犯意，自 94年10月初某日起至95年1月16日為警採尿
    回溯26小時內某時止，連續在桃園縣大園鄉○○路76號住處
    內施用第一級毒品海洛因，為警於同年1月15日晚間9時30分
    許，在桃園縣大園鄉溪梅村 1號旁產業道路查獲，因認其涉
    犯施用第一級毒品海洛因犯行，經臺灣桃園地方法院檢察署
    檢察官依修正後毒品危害防制條例第 20條第1項及觀察勒戒
    處分執行條例第 3條第1項、第2項等規定，聲請台灣桃園地
    方法院裁定將其送勒戒處所觀察、勒戒，經該院 95年3月21
    日以 95年度毒聲字第366號裁定受刑人應送勒戒處所觀察、
    勒戒，觀察勒戒執行期滿，因無繼續施用毒品傾向，復經該
    院檢察署檢察官於95年7月20日以95年度毒聲字第674號為不
    起訴處分等情，有本院被告前案紀錄表及各該裁定、不起訴
    處分書各乙份在卷可參，檢察官因而以受刑人於假釋保護管
    束期間，竟染有施用毒品惡習，不知遵守保持善良品行之規
    定，而依保安處分執行法第 74條之2第1款、第2款、第74條
    之3 等規定，報請法務部撤銷受刑人之假釋處分，茲查受刑
    人於上揭假釋中付保護管束期間，連續施用毒品海洛因多次
    ，而受裁定送觀察、勒戒處分，此為被告所不否認，而查施
    用毒品，本質上係屬犯罪，僅因刑事政策考量，對於初犯施
    用毒品者予以觀察、勒戒、強制戒治等治療方式以代刑罰之
    執行，此觀毒品危害防制條例第 20條第1項明文規定：「犯
    第10條之罪 (即施用第一、二級毒品) 者，檢察官應聲請法
    院裁定，....................，令被告或少年入勒戒處所
    觀察、勒戒，其期間不得逾二月。」，法條既明文規定犯第
    10條之罪，即認初次施用毒品者，並非未犯罪，僅係依法律
    規定，應送勒戒處所觀察、勒戒，此因施用毒品者具有「病
    患性犯人」之特質，故我國相關法律規定即降低施用毒品罪
    之法定刑，並兼採以觀察、勒戒、強制戒治等治療處分，以
    戒除染有毒癮者之惡習，惟此並未影響施用毒品係屬犯罪行
    為之本質，況依保安處分執行法第 74條之2第4款、74條之3
    之規定，若受保護管束人未按時向檢察官報告身體健康、生
    活情形及工作環境而情節重大者，檢察官尚得聲請撤銷保護
    管束。於此種未涉及犯罪之情形下，檢察官如認違反保護管
    束情節重大者，仍可聲請撤銷保護管束，則抗告人於上開時
    地連續施用毒品海洛因，其顯然未保持善良品行，於假釋期
    間另染有施用毒品惡習，有違反保護管束情節重大之情形，
    而得為撤銷假釋之事由。又保安處分執行法第第74條之2第1
    款規定：「保持善良品行，不得與素行不良之人往還」，該
    規定並無「前段」、「後段」之別，不應分割以觀，法務部
    上開撤銷假釋處分書引用該74條第1款前段，應係誤寫，然
    受刑人既連續施用毒品，顯然抗告人有毒品來源接觸之管道
    ，非無與素行不良之人往還之情，是以法務部縱將上開處分
    引用之條款加以分割，或未使抗告人即受刑人表示意見，惟
    抗告人仍有該款於保護管束期間應遵守之規定而未遵守之情
    形。且抗告人於保護管束期間另有毒品來源管道而施用毒品
    情形，則其顯已未謹慎其行為以保持善良品行，且其家庭監
    督之機能亦已盡喪，故法務部以抗告人未遵守上開保護管束
    之規定，竟於保護管束期間施用第一級毒品海洛因，違反保
    安處分執行法第 74條之2第1、2款之規定，情節重大，而依
    上開規定於 95年7月21日以法矯字第0950022641號處分書撤
    銷抗告人之假釋，經核認事用法，均無不合。臺灣桃園地方
    法院檢察署檢察官依據前開法務部函執行抗告人之殘餘刑期
    3年7月30日，亦無違法或不當之情事，原審因而認抗告人之
    聲明異議為無理由而裁定駁回抗告人之聲明異議，經核亦無
    不合，是抗告人上訴意旨猶執前詞，指摘法務部撤銷其假釋
    之處分違法、不當，暨原審駁回其聲明異議亦有未洽，尚難
    認有理由，應予駁回。
四、據上論結，依刑事訴訟法第412條，裁定如主文。
中    華    民    國    95    年    11    月    17    日
                  刑事第五庭  審判長法  官  張傳栗
                                    法  官  吳啟民
                                    法  官  朱光仁
以上正本證明與原本無異。
如不服本裁定，應於收受送達後五日內向本院提出抗告狀。
                                    書記官  何子傑
中    華    民    國    95    年    11    月    17    日


司法院資訊處製作；財團法人民間司法改革基金會備份。
